最高法院刑事判決　　　　　　九十四年度台上字第六七二九號
　　上　訴　人　台灣高等法院台中分院檢察署檢察官
　　被　　　告　甲○○
　　　　　　　　　　　　路16.
　　　　　　　　乙○○
　　　　　　　　　　　　150.
　　　　　　　　戊○○
　　　　　　　　　　　　412.
　　　　　　　　丙○○
　　　　　　　　　　　　17之.
　　　　　　　　丁○○
　　　　　　　　　　　　256.
上列上訴人因被告等違反公職人員選舉罷免法等罪案件，不服台
灣高等法院台中分院中華民國九十四年八月四日第二審判決（九
十四年度選上訴字第八０七號，起訴案號：台灣南投地方法院檢
察署九十三年度選偵字第七號），提起上訴，本院判決如下：
    主  文
上訴駁回。
    理  由
壹、被告甲○○、乙○○部分：
按刑事訴訟法第三百七十七條規定，上訴於第三審法院，非以判
決違背法令為理由，不得為之。是提起第三審上訴，應以原判決
違背法令為理由，係屬法定要件。如果上訴理由書狀並未依據卷
內訴訟資料，具體指摘原判決不適用何種法則或如何適用不當，
或所指摘原判決違法情事，顯與法律規定得為第三審上訴理由之
違法情形，不相適合時，均應認其上訴為違背法律上之程式，予
以駁回。本件原判決以公訴意旨略以：被告甲○○係南投縣退伍
軍人協會理事長，而被告乙○○係親民黨南投縣黨部執行長，二
人共同基於為第六屆立法委員南投縣選區候選人陳志彬賄選之犯
意聯絡，共謀以退伍軍人協會聚餐為名，而以免費招待餐飲之不
正當利益，向竹山地區具本屆立法委員選舉權之退伍軍人行求賄
賂，以使受邀人員承諾於民國九十三年十二月十一日立法委員選
舉投票時支持陳志彬。謀議完成後，即由甲○○先委請居住於南
投縣竹山鎮之退伍軍人協會會員戊○○，代為向設於南投縣竹山
鎮○○路之翠谷餐廳負責人林麗純訂席，而於九十三年十一月五
日中午，在翠谷餐廳以每桌新台幣（下同）三千元（飲料及酒費
另計）之代價，席開二桌，共計花費九千九百五十元之餐費，由
甲○○支付，免費招待包含南投縣竹山鎮內之有投票權之人戊○
○、丙○○、郝守誠（已死亡，第一審法院判決公訴不受理確定
）及丁○○等共約二十人餐飲，而以上開免費招待餐飲之方式將
前揭不正當利益交付予與會之前開戊○○等竹山鎮內之有投票權
人。席間候選人陳志彬竹山服務處主任歐仁傑前來翠谷餐廳參與
餐敘，除向在場之退伍軍人要求於投票時支持陳志彬外，並由乙
○○主動發送候選人陳志彬之競選文宣等情。因認被告甲○○、
乙○○所為，均係違反公職人員選舉罷免法第九十條之一第一項
之對於有投票權之人，行求賄賂，而約定其為一定之行使賄選罪
嫌云云。惟經審理結果，認為不能證明被告等犯罪，因而維持第
一審諭知被告等均無罪之判決，駁回檢察官在第二審之上訴。已
依據卷內資料詳予說明。從形式上觀察，原判決並無違背法令情
形存在。檢察官上訴意旨略稱：戊○○於警訊中陳稱：十一月五
日的餐會沒有付費，是理事長甲○○請客，當天餐會沒有選出退
伍軍人協會竹山分會分會長，但分會長只要理事長指定就可以，
餐會開始後，有不認識的人到會場散發立委候選人陳志彬文宣資
料，拜託與會人員支持陳志彬，我們都口頭答應，之後有一人自
稱是親民黨執行長，在餐會上公開要求與會人員多支持陳志彬，
隨後即坐在甲○○旁邊，約半小時後離開等語，與郝守誠於警訊
時所陳：餐會開始不久，有不認識的人到會場散發立委候選人陳
志彬文宣資料，之後乙○○在餐會上公開要求與會人員要支持陳
志彬，隨後和大家一起聚餐，約半個多小時離開等情相符。足證
當天餐會目的並非遴選竹山區會之會長，而係甲○○與乙○○以
此免費招待餐飲之方式，向戊○○、丙○○、丁○○、郝守誠等
人賄選，要求戊○○、丙○○、丁○○、郝守誠等人投票支持候
選人陳志彬，戊○○等人收受此不正利益後，亦均口頭答應支持
候選人陳志彬。戊○○與郝守誠上開不利於被告等人之陳述，如
何不足以採納，原審並未詳為說明，有判決不備理由之違法云云
。經查：按公職人員選舉罷免法第九十條之一第一項之賄選罪係
以對於有投票權之人，行求期約或交付賄賂或其他不正利益，而
約其不行使投票權或為一定之行使為構成要件。亦即須視行為人
主觀上是否具有行賄之犯意，而約使有投票權人為投票權一定之
行使或不行使；客觀上行為人所行求期約或交付之賄賂或不正利
益是否可認係約使投票權人為投票權之一定行使或不行使之對價
；以及所行求、期約、交付之對象是否為有投票權人而定。上開
對價關係，在於行賄者之一方，係認知其所行求、期約或交付之
意思表示，乃為約使有投票權人為投票權一定之行使或不行使；
在受賄者之一方，亦應認知行賄者對其所行求、期約或交付之意
思表示，乃為約使其為投票權一定之行使或不行使。且對有投票
權人交付之財物或不正利益，並不以金錢之多寡為絕對標準，而
應綜合社會價值觀念、授受雙方之認知及其他客觀情事而為判斷
。本件原判決引用第一審判決之記載，已敘明上開餐會係由甲○
○發起並邀請丙○○、丁○○、戊○○、郝守誠等人前往用餐，
餐後由甲○○配偶楊旭輝付款九千九百五十元，該餐會之目的係
退伍軍人協會聚餐，亦據同案被告戊○○、丁○○、丙○○、甲
○○分別於警詢及法院調查、審理供述明確，至於乙○○係於聚
餐當日始獲邀請，並由候選人陳志彬竹山服務處主任帶同到場等
情，此據甲○○、乙○○，及證人歐仁傑分別供述在卷，乙○○
既臨時獲邀，已足證上開餐會籌辦之初與乙○○無任何關聯。而
乙○○既為親民黨南投縣黨部執行長，經甲○○通知有退伍軍人
聚會，到場致意並散發傳單，然並無積極證據足以證明該次餐會
係甲○○、乙○○共同舉行，且係以舉辦餐會之不正利益為代價
，約使投票權人丙○○等人，就其立委投票權為一定之行使，亦
即並無證據證明其間有何對價關係，已於理由內詳加說明。又餐
會中對散發文宣資料不認識之拜票人士，口頭答稱支持云云，不
外當面人情之客套用語，尚難執以認係許其投票權為一定之行使
而確有對價關係之唯一憑據。另同案被告丙○○於警局初訊時即
供稱：甲○○理事長沒有說要投票給何人或助選，他叫我做竹山
地區退伍軍人協會負責人，我說我不是會員，我不要，就把名冊
退回去等語，亦足認當天確有討論遴選南投縣退伍軍人協會竹山
分會之會長事宜。原判決復說明，公職人員選舉期間，候選人、
助選員為擴大其接觸層面，尋求民眾支持，凡各種婚喪喜慶民眾
聚集之場合，無不全力以赴，參與之聚會亦不以親朋好友者為限
，毋寧不相識之民眾聚會，更為其等欲拜訪尋求支持之場合，此
為各類選舉場合所慣見。而當日參與餐會者僅被告等數人及其婦
女、小孩等眷屬，尚難遽認此區區數人之聚餐係選舉餐會，旨在
為立法委員候選人陳志彬助選，交付不正利益與參與者，並無證
據證明本件有何對價關係，核無判決不備理由之違背法令情事。
綜上所述，上訴意旨所指並非適法之上訴第三審理由，應認檢察
官此部分之上訴為違背法律上之程式，予以駁回。
貳、被告戊○○、丙○○、丁○○部分：
按刑事訴訟法第三百七十六條所列各罪之案件，經第二審判決者
，不得上訴於第三審法院，法有明文。本件被告戊○○、丙○○
及丁○○被訴涉犯刑法第一百四十三條第一項之投票受賄罪，核
屬刑事訴訟法第三百七十六條第一款之案件。依首開說明，既經
第二審判決，自不得上訴於第三審法院，檢察官竟復提起上訴，
顯為法所不許，應予駁回。
據上論結，應依刑事訴訟法第三百九十五條前段，判決如主文。
中　　華　　民　　國　九十四　年　 十一 　月　 三十 　日
                      最高法院刑事第十一庭
                          審判長法官  洪　清　江
                                法官  石　木　欽
                                法官  李　伯　道
                                法官  林　勤　純
                                法官  陳　晴　教
      本件正本證明與原本無異
                                      書  記  官
中　　華　　民　　國　九十四　年　 十二 　月　　六　　日
                                                   Ａ
